　　　　　　　臺灣高等法院民事判決
　　　　　　　　　　　　　　　93年度上字第489號
上　訴　人　乙○○
　　　　　　丙○○
　　　　　　丁○○○
共　　　同
訴訟代理人　楊貴森律師
上　訴　人　甲○○
訴訟代理人　陳信亮律師
上列當事人間損害賠償事件，兩造對於中華民國93年3月9日臺灣
桃園地方法院92年度訴字第1857號第一審判決各自提起上訴，經
本院於94年3月8日言詞辯論終結，判決如下：
    主  文
原判決關於命甲○○給付丁○○○超過新臺幣柒萬捌仟玖佰壹拾
元本息及給付乙○○、丙○○及各該部分假執行宣告暨訴訟費
用之裁判均廢棄。
上開廢棄部分，丁○○○、乙○○、丙○○於第一審之訴及假執
行之聲請均駁回。
甲○○其餘上訴及乙○○、丙○○、丁○○○之上訴駁回。
第一、二審訴訟費用由甲○○負擔十分之一，餘由丁○○○、乙
○○、丙○○負擔。
    事  實
甲、乙○○、丙○○、丁○○○（下稱乙○○等人）方面：
壹、聲明：
一原判決不利乙○○等人部分廢棄。
二甲○○應再給付丁○○○新臺幣（下同）二百三十一萬四千五
  百五十七元，及自民國92年11月28日起至清償日止，按年息5%
  計算之利息。
三甲○○應再給付乙○○、丙○○各八十六萬六千六百六十七元
  ，及均自92年11月28日起至清償日止，按年息5%計算之利息。
四駁回甲○○上訴。
貳、陳述：除與原判決記載相同者，茲引用之外，補稱：
一甲○○駕車過失致張進興於死，業經臺灣高等法院92年度交上
  訴字第204號刑事判決以過失致死罪判處有期徒刑三月，得易
  科罰金確定，另就甲○○駕駛動力交通工具肇事致人於死而逃
  逸，判處有期徒刑6月在案，甲○○卸詞否認其撞到張進興，
  並不可採。
二丁○○○於現代印染整理股份有限公司（下稱現代印染整理公
  司）擔任臨時契約工，論件計酬，收入不固定，郵局存款僅有
  二萬七千五百九十三元，名下之不動產亦因經濟不景氣，毫無
  價值可言，上開財產不足以維持丁○○○之生活，丁○○○自
  得請求徐芙容賠償扶養費一百五十四萬七千八百九十元。
三丁○○○為重度聽障，於張進興死亡時才43歲，依臺灣地區女
  性平均年齡約78、79歲計算，尚須孤獨度過35、36年之久；乙
  ○○、丙○○事親至孝，突逢喪父，打擊甚大，原判決命甲○
  ○賠償丁○○○70萬元，乙○○、丙○○各60萬元之精神慰撫
  金，根本未能彌補伊等所受之痛苦。
四伊等請求之金額業已扣除汽車強制責任險理賠金140萬元，不
  得再行扣除。
、證據：除援用原審所提證據外，補提現代印染整理公司服務
　　證明書、契約書、丁○○○郵局存摺為證，並聲請訊問證人
　　蔡憲記、簡銘嘗。
乙、甲○○方面：
壹、聲明：
一原判決不利甲○○部分廢棄。
二上開廢棄部分，乙○○等人在第一審之訴駁回。
三駁回上訴。
貳、陳述：除與原判決記載相同者，茲引用之外，補稱：
一伊僅撞到張進興掉落在路上的安全帽，並未撞到張進興。
二事故現場留有玻璃碎片，惟伊車頭大燈沒有破，車頭大燈護罩
  邊緣之保險桿並無擦撞痕跡，張進興所駕機車左把手離合器及
  方向燈上之藍色油漆經化驗結果，亦與伊車子顏色不同，足證
  伊未撞到張進興。
三張進興事發當時所穿之上衣已滅失，不得逕認衣服上之輪胎痕
  跡係伊輪胎所留下。
、證據：援用原審所提證據。
丙、本院依聲請訊問證人蔡憲記、簡銘嘗。
    理  由
一乙○○等人主張：張進興為丁○○○之夫、乙○○、丙○○之
  父，於91年1月17日下午20時許下班後，騎乘車牌號碼HWH－
  992 號重型機車（下稱系爭機車），由桃園縣觀音鄉往中壢方
  向行駛於桃園縣觀音鄉○○路上，於同日20時10分許，途經桃
  園縣觀音鄉○○路○段1446號前，因細故擦撞行走路旁之訴外
  人劉福全，重心不穩之際，適甲○○駕駛車牌號碼5F－3886
  號自小客車（下稱系爭汽車），由後方同向駕駛而來，甲○○
  應注意車前狀況及兩車併行間隔，並隨時採取必要之安全措施
  ，而依當時情形無不能注意之情事，竟疏未注意，撞及張進興
  騎乘之系爭機車，造成張進興氣血胸、胸部鈍挫傷等傷害，甲
  ○○為脫免刑責，竟駕車逃脫無蹤，張進興經送醫延至91年1
  月18日凌晨零時28分不治死亡。丁○○○為張進興支出醫療費
  用一千六百元、殯葬費三十六萬四千六百二十元，連同扶養費
  一百五十四萬七千八百九十元及精神慰撫金一百萬元，受有二
  百九十一萬四千一百十元萬元損害；乙○○、丙○○各受有精
  神慰撫金一百萬元之損害，應由甲○○賠償等情，爰依侵權行
  為法則，求為命甲○○如數給付，並自起訴狀繕本送達翌日即
  92 年11月28日起至清償日止，按週年利率5%計算之利息之判
  決（乙○○等人於原審請求甲○○應給付丁○○○醫療費用一
  千六百元、殯葬費四十八萬五千六百九十元、扶養費一百五十
  四萬七千八百九十元、精神慰撫金一百萬元，合計三百零三萬
  五千一百八十元及其法定遲延利息；給付乙○○、丙○○精神
  慰撫金各一百萬元及其法定遲延利息，原審判命甲○○應給付
  丁○○○醫療費用一千六百元、殯葬費三十六萬四千六百二十
  元、精神慰撫金七十萬元，計一百零六萬六千二百二十元；給
  付張玉義及丙○○精神慰撫金各六十萬元，扣除已領取強制汽
  車責任保險金一百四十萬元後，應給付丁○○○五十九萬九千
  五百五十三元之本息；給付張玉義及丙○○各十三萬三千三百
  三十三元之本息，駁回乙○○等人其餘請求，乙○○、丙○○
  就敗訴部分上訴，丁○○○僅就扶養費、精神慰撫金敗訴部分
  上訴，殯葬費部分則未聲明不服，甲○○就其敗訴部分聲明上
  訴）。
二甲○○則以：張進興因自行撞及路人倒地死亡，伊未撞及張進
  興，自無侵權行為可言。伊縱有撞及張進興，因張進興先行撞
  及路人倒地，伊無從注意，對於本件車禍之發生並無過失。縱
  認伊於本件車禍有過失，張進興亦與有過失等語，資為抗辯。
三兩造不爭之事實
(一)丁○○○之夫即乙○○、丙○○之父張進興於91年1月17日下
  午20時許，騎乘系爭機車，由桃園縣觀音鄉往中壢方向行駛於
  桃園縣觀音鄉○○路上，於同日20時10分許，行至中山路1段
  1446號前，因細故擦撞行走路旁之訴外人劉福全後，繼而人車
  倒地，受有氣血胸、胸部鈍挫傷等傷害，送醫急救後於91 年1
  月18日凌晨零時28分不治死亡。而甲○○於同時間亦駕駛系爭
  汽車，由後方同向駛而來，系爭汽車且因撞及不明物體致保險
  桿斷裂、車前霧燈掉落，並遺留部分保險桿碎片於現場【道路
  交通事故調查表、車損及現場照片、相驗屍體證明書、驗斷書
  ，臺灣桃園地方法院（下稱桃園地院）91年度交訴字第50號卷
  9 至18頁、133頁、臺灣桃園地方法院檢察署（下稱桃園地檢
  ）90年度相字第149號相驗卷13至21頁】。
(二)乙○○等人已領取汽車強制責任險理賠金140萬元。
(三)甲○○因涉嫌過失致張進興死亡及肇事逃逸，經桃園地檢以犯
  過失致人於死罪嫌及肇事遺棄罪嫌提起公訴（案列該署91年度
  偵字第3371號、6882號），原經桃園地院91年度交訴字第50號
  判決無罪，經檢察官提起上訴，臺灣高等法院92年度交上訴字
  第204號刑事判決以過失致死罪判處有期徒刑三月，得易科罰
  金確定，另就甲○○駕駛動力交通工具肇事致人於死而逃逸，
  判處有期徒刑6月部分，現上訴最高法院中，尚未確定（臺灣
  高等法院92年度交上訴字第204號刑事判決，原審卷71至73頁
  ，另外放刑事偵審卷宗影本）。
四本件爭點及本院判斷
(一)甲○○就張進興死亡有無過失行為
(1)張進興是否遭系爭汽車輾過而致死亡
乙○○等人主張張進興遭系爭汽車輾過而致死亡，無非以甲○
  ○於車禍發生後自承有輾過東西、桃園地檢檢驗員孫孝賢於
  本件刑事案件審理時證稱張正興傷勢符合遭汽車輾過情形、處
  理系爭車禍警員簡銘嘗於刑事案件審理時證稱張進興死亡時，
  衣服上有明顯砂土、灰塵痕跡，可能是輪胎壓過造成等證詞（
  以上證詞參見臺灣桃園地方法院91年度交訴字第50號卷89頁、
  106頁）為據。
惟甲○○始終否認伊駕駛系爭汽車曾輾過張進興，尚不得以其
  自認輾過東西即認輾過張進興。而簡銘嘗於本院證稱：伊拍攝
  死者外套，係法醫（孫孝賢）驗屍後，死者家屬所交付，衣服
  上有灰塵，不敢肯定是輾過，當時沒有注意輪胎胎紋是否有輾
  過東西痕跡，外套灰塵位置於外套背部外層，呈不規則形，不
  像輪胎痕跡，亦未刻意檢查，外套現已不見（本院93年7月28
  日準備程序筆錄），與在刑事審判時證述情節不符，惟甲○○
  於系爭車禍事故發生後翌日（91年1月18日）上午10時左右將
  車送往修理廠準備修理，因警方告知系爭汽車涉嫌肇車逃逸，
  甲○○即於同日下午3時許告知修理廠暫不修理，請修理廠與
  警聯繫，嗣警方於同日下午4時許至修理廠扣留系爭汽車，已
  經三菱汽車桃園分公司南園二廠員工廖經展於刑事案件警訊時
  供述明確，苟張進興有遭系爭汽車輾過痕跡，負責刑事犯罪偵
  查業務之警方掌握張進興所著衣物並扣留系爭汽車，實無不進
  行調查比對之理，張進興所著外套現已不見，本院無從以死者
  張進興所著衣物比對判斷張進興是否遭輾過而死亡。而張進興
  於車禍發生後俯臥現場，其頭面頸部有額部2×2公分、左顴部
  5×3公分、左口部2×1公分擦傷；胸腹部有左右肋骨多支骨折
  併胸部呈皮下氣腫、左胸部2×2公分擦傷；背腰臀部無外傷；
  四肢部有左手背部1×0．5公分擦傷共四處、左前臂後部6×1
  公分擦傷、右不腿前部3×1公分及5×1．5公分擦傷各一處、
  右膝前部5×1公分及2×2公分擦傷各一處、右小腿前部18×10
  公分及右足背部10×8公分擦傷各一處、左大腿內側6×11．5
  公分及前部4×2公分擦傷各一處、左膝前部1×1公分及3×1公
  分擦傷各一處、左小腿前部13×10公分及左足背部4×2公分及
  4×2公分擦傷各一處；泌尿生殖部有陰囊呈皮下氣腫等傷害，
  有臺灣桃園地方法院檢察署（下稱桃園地檢）之驗斷書（附桃
  園地檢相驗卷宗14頁以下）可稽，茍張進興遭汽車輾過而致胸
  腹部多支肋骨骨折，其背腰臀部表皮至少會有相當傷勢，手臂
  亦不可能僅有擦傷之傷害，始符常情，而張進興背腰部並無任
  何傷痕，手臂亦僅有些許擦傷，與遭汽車輾過情節不符，乙○
  ○等人主張張進興遭系爭汽車輾過一節，並不足採。張進興既
  未遭汽車輾過，而其胸腹部肋骨卻有多支骨折情形，並俯臥路
  面死亡，合理推測應係張進興身體正面跌落路面，因身體正面
  撞擊路面之力量強大而造成多支肋骨骨折死亡。
(2)系爭汽車有無碰及系爭機車左把手離合器或左前方向燈
  甲○○因本件車禍涉嫌過失致張進興死亡，於刑事審理時，桃
  園地院刑事庭法官曾令採集系爭機車左把手離合器及左前方向
  燈上殘留藍色油漆及系爭汽車右前保險桿及右後視鏡板金之油
  漆，送請內政部警政署刑事警察局鑑定，系爭機車上殘留油漆
  與系爭汽車板金之油漆並不相似，有該局函覆桃園地院鑑驗通
  知書附該刑事卷宗可憑，足見系爭汽車並未碰撞系爭機車之左
  把手離合器或左前方向燈。
(3)系爭汽車有無追撞系爭機車檔泥板
  系爭機車檔泥板確有圓弧形摩擦痕跡，其高度與汽車大燈護罩
  邊緣高度相符，該檔泥板圓弧形摩擦痕跡應係外力所造成，已
  經桃園地院審理系爭車禍刑事案件法官會同兩造及警方鑑識人
  員勘驗系爭機車及汽車屬實，而機車檔泥板如被撞到，機車輪
  胎應會變形，惟系爭機車輪胎並未變形，亦經警方鑑識人員劉
  邦建、李文仁於刑事案件審理時結證在卷，系爭汽車大燈護罩
  並無擦撞或破損痕跡，則系爭機車檔泥板摩擦痕跡應非遭系爭
  汽車追撞所致。
(4)系爭車禍可能發生經過
系爭車禍既非系爭汽車之右前保險桿或右後視鏡碰撞系爭機車
  之左前把手離合器或左前方向燈致機車倒地，亦非系爭汽車自
  後以大燈護罩直接追撞系爭機車，而系爭汽車又未輾過張進興
  身體，現場證人蔡憲記、黃寶蓮於刑事審判時，亦未能明確指
  出親見系爭汽車撞及系爭機車，然甲○○駕駛系爭汽車確實於
  車禍發生之際撞及某物，為其所自認，甲○○復未舉證證明當
  時尚有其他車輛經過，系爭汽車與系爭車禍當有相當關係，應
  係合理推論。系爭車禍發生經過如何，既無法依現有證據明確
  描繪，應就車禍後相關位置判斷。
查張進興騎乘系爭機車，由桃園縣觀音鄉往中壢市方向行駛，
  不慎撞及訴外人劉福全，當時天色昏暗等情，已經在張進興之
  後騎乘機車之蔡憲記於刑事案件審理時供述在卷，並為乙○○
  等人自認，而劉福全被撞後倒臥觀音鄉○○路○段1434號、
  1436號間中山路外側車道，距路邊0．7公尺，而自劉福全倒臥
  處腳底前2．3公尺（約在中山路1段1432之1號及1434號間）開
  始有第一處刮地痕（距外側車道路邊1．1公尺），於劉福全倒
  臥處前端距離外側車道路邊約3公尺處開始有第二處刮地痕（
  靠近內側車道與外側車道交接處，仍在外側車道內），其刮地
  痕方向逐漸往外側車道，又距離第二處刮地痕處約1．9公尺處
  有汽車保險桿內規膠板（位於外側車道靠近內側車道處，仍在
  外側車道內），張進興所著鞋子掉落於汽車保險桿前，其中第
  一只掉落內外車道交界處0．9公尺之內側車道內，第二只鞋子
  掉落距離第一只鞋子4．7公尺處內外車道交接處，張進興俯臥
  於外側車道，其頭部距第二只鞋子9．1公尺，距外側車道路邊
  3公尺，張進興頭部前約1．4公尺處，距內、外側車道相接處0
  ．9公尺處有張進興安全帽之頭套，又在前述汽車保險桿內規
  膠板右前靠近外側車道路邊有第三處刮地痕，自外側車道向右
  延伸至車道外，長約7．2公尺之第三處刮地痕，系爭機車則倒
  臥於刮地痕前端，距離外側車道路緣2．7公尺之中山路1段
  1446號房屋旁，安全帽（無頭套）則在系爭機車正前方等情，
  有道路交通事故調查報告表現場圖（附桃園地檢偵查卷3頁、
  桃園地院刑事卷133頁）可按，上述保險桿內規膠板係系爭汽
  車保險桿膠板，為甲○○自認，上述刮地痕均係系爭機車刮地
  痕，經承辦本件車禍之警員簡銘嘗於刑事案件審理時供述在卷
  ，則：
1.由第一處刮地痕、劉福全倒臥處及第二處刮地痕位置，可推知
  張進興騎乘系爭機車沿外側車道外緣行駛，因天色昏暗，突見
  劉福全行走於外側車道，急欲閃避而機車重心不穩致生第一處
  刮地痕，惟張進興仍然閃避不及而撞及劉福全，劉福全遭撞而
  往前撲倒，張進興乃急將機車往內線車道方向移動。
2.由保險桿內規膠板掉落位置在內外線車道交接處附近之外線車
  道內，可知甲○○駕駛系爭汽車行駛車道並非全然位於內線車
  道，應係跨內外線車道行駛。
3.系爭汽車保險桿及張進興之鞋子、安全帽頭套與張進興車禍後
  俯臥位置，均靠近內外線車道相接處，而系爭機車則沿第三處
  刮地痕方向停放外線車道邊緣之外，可推知張進興於第二處刮
  地痕間已經失控而人車分離，該第三處刮地痕應係系爭機車自
  第二處刮地痕滑行至外線車道之外所致。
4.甲○○當時駕駛系爭汽車時速約50至60公里，已經甲○○自認
  ，系爭汽車跨越內外線車道行駛，系爭機車造成第一處刮地痕
  ，其位置係靠近外線車道外緣，第二處刮地痕，其位置靠近內
  外車道交接處，第三處刮地痕則自靠近外線車道外側延伸至外
  線車道之外，該第三處刮地痕係系爭機車滑行所致均如前述，
  可推知張進興撞及劉福全後急速向左往內綿車道方向移動，而
  甲○○以時速50至60公里跨內外線車道自後而來，張進興恐遭
  系爭汽車撞及，乃急速向右往外線車道行駛，惟系爭機車於撞
  及劉福全之前已經重心不穩，撞及劉福全後又急速向左行駛，
  見系爭汽車疾駛而來，旋即急速向右行駛，機車重心更難穩住
  ，且因急速左右轉，產生離心力作用，而使張進興自系爭機車
  拋離，跌落前方路面，系爭機車則向右滑行至外線車道之外。
5.張進興騎乘系爭機車頭帶安全帽，車禍發生後，安全帽外殼位
  於系爭機車位置前端，安全帽內頭套則在張進興俯臥處附近，
  靠近內外線車道交界處，系爭汽車汽車保險桿內規膠板在第二
  處刮痕及第三處刮痕間，在張進興俯臥處前方亦有系爭汽車保
  險桿碎片，如前述，安全帽之結構包括外殼、裡布、保護墊、
  魔鬼粘帽套，車禍發生後，裡布、保護墊、帽套均掉出來，而
  外殼有與地面擦撞痕跡，如汽車撞及頭戴之安全帽，頭部應受
  傷，而張進興頭部並無受傷等情，經警方鑑識人員劉邦建、李
  文仁及承辦本件車禍之警員簡銘嘗於刑事審判時證述屬實，亦
  有照片附於該刑事審判卷宗，而系爭汽車掉落之保險桿上凹痕
  高度與安全帽高度24公分相符，經桃園地院刑事庭法官於刑事
  案件審理時勘驗屬實（桃園地院刑事卷92年1月22 日勘驗筆錄
  ），上述狀況應係張進興因離心力作用自系爭機車拋離時，可
  能未戴好安全帽，致安全帽脫離頭部掉落地面，其帶子鉤住系
  爭汽車，於系爭汽車行進間安全帽與保險桿碰撞致保險桿產生
  凹痕，而因輪胎滾動使安全帽內裡布、保護墊、帽套脫落，安
  全帽外殼滾動至外線車道外，而系爭汽車保險桿因系爭汽車與
  安全帽拉扯而部分自車上掉落。
6.本件車禍發生係張進興騎乘系爭機車，沿桃園縣觀音鄉○○路
  1段往中壢方向行駛，張進興於外線道行駛，天色昏暗，突遇
  劉福全行走於外線車道，欲閃避而重心不穩，造成第一處刮痕
  ，惟仍閃避不及擦撞路人劉福全，張進興緊急向左往內線車道
  方向閃避，遇甲○○以時速50至60公里跨內外車道駕駛系爭汽
  車前來，張進興欲閃躲甲○○駕駛之系爭汽車，又急將機車向
  右轉向欲往外側車道行駛，惟轉向時系爭機車與地面磨擦，造
  成第二處刮地痕，張進興並因而自機車飛出，跌落路面，胸腹
  部著地，肋骨多支骨折而致死亡，系爭機車滑行至外線車道外
  造成第三處刮地痕，已經認定如前述，甲○○駕駛汽車雖未直
  接撞及系爭機車，亦未輾過張進興，惟甲○○於50至100公尺
  前已見張進興駕駛系爭汽車行駛外線車道，為其所自認，竟仍
  跨內、外線車道以時速50至60公里行駛，張進興撞及劉福全後
  急向左往靠內線車道方向閃避，重心已有不穩，又見甲○○跨
  內、外線車道疾駛而來，乃緊急再轉右向外線車道閃避，終發
  生系爭車禍，苟甲○○未跨車道行駛，張進興於外線車道迴旋
  空間較大，應較有避免車禍發生之機會，甲○○就系爭車禍發
  生難謂無過失，而甲○○駕車過失致張進興於死，業經臺灣高
  等法院92年度交上訴字第204號刑事判決以過失致死罪判處有
  期徒刑三月，得易科罰金確定，雖該判決認定甲○○過失情節
  與本院認定不盡相符，惟甲○○就系爭車禍發生實有過失，甲
  ○○辯稱伊就系爭車禍並無過失一節，並不足採。
五甲○○駕駛過失與張進興死亡有因果關係，既經認定如前述，
  應依侵權行為規定賠償乙○○等人損害。茲就乙○○等人主張
  之損害是否有理分述如次：
(一)醫療與殯葬費：
  丁○○○主張為緊急救護張進興，而支出救護車車資九百元、
  救護技術員費用四百元、氧氣使用費三百元，並為張進興支出
  殯喪費四十八萬五千六百九十元等情，業據提出收據為證，其
  中殯喪費經原審扣除非必要費用外，認殯喪費用以三十六萬四
  千六百二十元為相當，丁○○○就原審剔除之殯喪費並未上訴
  ，而甲○○於原審就醫療費用及殯喪費用僅表示醫療費用只要
  有醫療單據且與事實相符，即無意見，而喪葬費用依一般喪禮
  費用審酌即可，於本院就原判決剔除後之喪葬費用並未爭執，
  應認丁○○○主張之醫療與殯喪費三十六萬六千二百二十元為
  實在（900＋400＋300＋364620＝366220）。
(二)扶養費：
(1)按直系血親間互負扶養之義務；夫妻間亦互負扶養義務，其扶
  養義務順序與朝系血親卑親屬同，其受扶養權利之順序與直系
  血親尊親屬同；負扶養義務者有數人，而其親等同一時，應各
  依其經濟能力分擔義務；受扶養權利者，以不能維持生活而無
  謀生能力者為限；前項無謀生能力之限制，於直系血親尊親屬
  不適用之，民法第1114條、1116條之1、1115條第3項、1117
  條分別定有明文。依上開規定，夫妻互負扶養義務，其受扶養
  權利者，雖不以無謀生能力者為限，但仍以不能維持生活為條
  件。
(2)丁○○○係張進興之配偶，有
  ，係重度聽障，為甲○○所不爭，惟丁○○○於91年間尚有薪
  資收入三十七萬三千一百九十四元，並有受領自中華郵政股份
  有限公司及臺灣銀行之利息收入二十一萬一千四百七十八元，
  且名下擁有桃園縣八德市○○○街9巷11號1、2樓房屋及其基地
  、台南市○○段建地二筆，已經原法院向財政部臺灣省北區國
  稅局桃園縣分局查詢屬實，有該局覆函（原法院卷53頁以下）
  可憑，以利息收入高達二十一萬餘元，按定存利率（不超過3
  ％）計算，丁○○○存款本金應達七百萬元以上，顯見丁○○
  ○並非不能維持生活，依前開說明，自不得請求甲○○賠償扶
  養費損害。丁○○○雖主張伊至93年11月郵局存款僅餘二萬七
  千餘元，已不能維持生活等情，固據提出郵局存摺（本院卷(一)
  83頁以下）為證，惟丁○○○並未就其存款何以變動提出說明
  ，該存摺尚不足為無能力維持生活之證據，何況丁○○○是否
  因張進興死亡而不能維持生活，應以張進興死亡時為判斷基準
  時點，丁○○○於91年間系爭車禍發生時，經判斷非不能維持
  往來生活，縱日後尤其是訴訟繫屬後，因其他原因致財產有所
  變動，亦非得據為請求賠償扶養費之依據，丁○○○此部分主
  張不足採信。
(三)精神慰撫金
(1)按不法侵害他人致死者，被害人之父、母、子、女及配偶，雖
  非財產上之損害，亦得請求賠償相當之金額，民法第194條定
  有明文。丁○○○為張進興之配偶、乙○○係張進興之子、丙
  ○○係張進興之女，有前述
  6月10日，死亡時年約46歲，若非因本件意外死亡，丁○○○
  本可與張進興相互扶持到老，乙○○、丙○○亦可環繞膝下，
  因遭此事故死亡，乙○○等人主張渠等精神上因而受有相當之
  痛苦，與常情無違，足堪採信。
(2)本院審酌丁○○○前述財產狀況及現仍在職，惟為重度聽障，
  平日家居生活應相當依賴其配偶張進興扶持協助；乙○○現為
  亞東技術學院學生，丙○○高中畢業，現任職義美食品股份有
  限公司，年收入十一萬餘元，二人共有台南市○○段建地二筆
  （見前述財政部臺灣省北區國稅局桃園縣分局覆函）；而甲○
  ○自承為國中畢業，於工廠擔任品檢員，每月收入約三萬餘元
  ，有不動產及系爭汽車（原法院93年11月9日言詞辯論筆錄）
  等兩造身份、地位、經濟狀況及精神受損害情狀，認丁○○○
  主張以一百萬元，乙○○、丙○○各以八十萬元為計算慰撫金
  之標準尚屬相當，逾此慰撫金之主張即不足採。
六按損害之發生或擴大，被害人與有過失者，法院得減輕賠償金
  額或免除之，民法第217條定有明文。查本件車禍發生係張進
  興騎乘系爭機車，不慎擦撞路人劉福全，而緊急向內側車道方
  向閃避，遇甲○○以時速50至60公里跨越內外車道駕駛系爭汽
  車前來，張進興欲閃躲甲○○駕駛之系爭汽車，急速將系爭機
  車轉向欲往外側車道行駛，惟轉向時系爭機車與地面磨擦，張
  進興並因而自機車飛出，跌落路面，胸腹部著地，肋骨多支骨
  折而致死亡，已經認定如前述，甲○○就系爭車禍發生固有過
  失，惟系爭車禍發生起因係張進興騎乘系爭撞及劉福全，緊急
  向內側車道方向閃避，又為閃躲系爭汽車而急速轉向外側車道
  所致，張進興就系爭車禍之發生自與有過失，本院斟酌甲○○
  跨越車道行駛汽車固有不當，然若張進興未先擦撞劉福全並進
  而機車急速往內側車道行駛，亦不致發生車禍等情節，認為張
  進興與甲○○就車禍發生應負過失比例為6：4，即甲○○就系
  爭車禍發生應負40％過失責任。
七丁○○○因本件車禍所受損害一百三十六萬六千二百元（
  366200＋0000000＝0000000），乙○○、丙○○之損害各為八
  十萬元，依前述過失比例，丁○○○得請求之損害為五十四萬
  六千四百八十元（0000000×0．4＝546480），乙○○、丙○
  ○得請求之損害各為三十二萬元（800000×0．4＝320000）。
  而汽車強制責任保險之保險人依強制汽車責任保險規定給付之
  保險金，視為加害人或被保險人損害賠償之一部，加害人或被
  保險人受賠償請求時，得扣除之；死亡給付之受益人，為受害
  人之繼承人，強制汽車責任保險法第30條、第10條第2款定有
  明文。張進興因本件車禍死亡，乙○○等人已領取強制汽車責
  任保險之保險金一百四十萬元，已經乙○○等人自認（原法院
  93年2月24日言詞辯論筆錄），乙○○等人應繼分相同，應平
  均分受上開保險金，即每人可分得強制汽車責任保險金四十六
  萬六千六百六十七元（0000000÷3＝466667），渠等可得請求
  甲○○賠償金額應扣除上開已受領之保險金，則丁○○○得請
  求甲○○再給付七萬八千九百十三元（000000－000000＝7891
  3），而乙○○、丙○○受領之保險金已逾其損害，自不得再
  請求甲○○賠償。乙○○等人雖主張伊等起訴時，慮及裁判費
  過高，已自行扣除強制責任保險金云云。惟上開保險金為損害
  賠償之一部，乙○○等人所受損害認定如前述，並無預扣餘地
  ，乙○○等人此部分主張不足採信。
八綜上所述，系爭車禍發生係因乙○○等人被繼承人張進興於91
  年1月17日下午20時許，騎乘系爭機車沿桃園縣觀音鄉○○路1
  段往中壢市方向沿外側車道行駛，途中不慎擦撞路人劉福全，
  張進興急向內側車道方向閃避，遇甲○○以時速50至60公里跨
  越內外車道駕駛系爭汽車前來，張進興欲閃躲甲○○駕駛之系
  爭汽車，復急速轉向欲往外側車道行駛，轉向時系爭機車與地
  面磨擦，張進興並因而自機車飛出，跌落路面，胸腹部著地，
  肋骨多支骨折而致死亡，甲○○跨越車道行駛汽車，為有過失
  ，並與系爭車禍發生有因果關係，對乙○○等人應負損害賠償
  責任，丁○○○因本件車禍所受損害為一百三十六萬六千二百
  元；乙○○、丙○○因本件車禍所受損害各為八十萬元，而張
  進興就系爭車禍發生與有過失，甲○○應負40％過失責任，則
  丁○○○得請求賠償金額五十四萬六千四百八十元；乙○○、
  丙○○各得請求賠償金額為三十二萬元，而乙○○等人已領得
  汽車強制責任險保險人給付之保險金，該保險金依法於請求賠
  償時得自賠償金額扣除之，經扣除後，丁○○○尚得請求甲○
  ○賠償七萬八千九百十三元，乙○○、丙○○不得再向甲○○
  請求賠償。丁○○○就上開尚得請求賠償金額請求甲○○如數
  給付並自起訴狀繕本送達翌日即92年11月28日起至清償日止，
  按週年利率5％計算之利息，即無不合，應予准許；丁○○○
  ，超過上開金額之請求，及乙○○、丙○○之請求，於法無據
  ，不應准許。原判決於上開應准許範圍部分，命甲○○如數給
  付丁○○○，並依聲請分別為以供擔保為條件之假執行宣告或
  免為假執行，洵屬正當，甲○○就此部分上訴指摘原判決不當
  ，求予廢棄，為無理由，應予駁回；而原判決就上開不應准許
  部分，命甲○○給付丁○○○五十二萬零六百四十元（即超過
  七萬八千九百十三元部分）；給付乙○○、丙○○各十三萬三
  千三百三十三元及其利息，並為假執行之宣告，則有未當，甲
  ○○就此部分原判決上訴，聲明廢棄，為有理由，爰由本院廢
  棄此部分原判決，改判駁回乙○○等人之訴，至乙○○等人超
  過原判決准許部分之請求及假執行之聲請，原審予以駁回，理
  由雖與本院認定不同，惟結論並無不合，仍應予維持，乙○○
  等人就該部分仍執陳詞，聲明上訴，求予廢棄，為無理由，應
  予駁回。
九據上論結，本件乙○○等人上訴為無理由；甲○○上訴為一部
  有理由，一部無理由。依民事訴訟法第450條、第449條第1項
  、第2項、第79條，判決如主文。
中　　華　　民　　國　　94　　年　　3 　　月　　22　　日
                  民事第十庭審判長法　官  黃熙嫣
　　　　　　　　　　　        　　法　官  李昆曄
　　　　　　　　　　　      　　　法　官  鄭傑夫
正本係照原本作成。
如不服本判決，應於收受送達後二十日內向本院提出上訴書狀，
其未表明上訴理由者，應於提出上訴後二十日內向本院補提理由
書狀（均須按他造當事人之人數附繕本）上訴時應提出委任律師
或具有律師資格之人之委任狀；委任有律師資格者，另應附具律
師資格證書及釋明委任人與受任人有民事訴訟法第四百六十六條
之一第一項但書或第二項（詳附註）所定關係之釋明文書影本。
中　　華　　民　　國　　94　　年　　3 　　月　　28　　日
　　　　　　　　　　　　　　　　　書記官  劉家聲
附註：
民事訴訟法第四百六十六條之一（第一項、第二項）：
對於第二審判決上訴，上訴人應委任律師為訴訟代理人。但上訴
人或其他法定代理人具有律師資格者，不在此限。
上訴人之配偶、三親等內之血親、二親等內之姻親，或上訴人為
法人、中央或地方機關時，其所屬專任人員具有律師資格並經法
院認為適當者，亦得為第三審訴訟代理人。
